【裁判字號】    89,上易,1856
【裁判日期】    891220
【裁判案由】    傷害
【裁判全文】
臺灣高等法院臺南分院刑事判決          八十九年度上易字第一八五六號     潛
      上  訴  人
      即  被  告  甲  ○  ○
      共      同
      選任辯護人  顏  志  銘
右列上訴人因傷害案件，不服臺灣嘉義地方法院八十九年度易字第五二二號中華民國
八十九年九月十五日第一審判決（起訴案號：臺灣嘉義地方法院檢察署八十八年度偵
字第六五四九號），提起上訴，本院判決如左：
      主      文
原判決關於甲○○、丙○○○部分撤銷。
甲○○共同連續傷害人之身體，處有期徒刑陸月，如易科罰金以佰元折算壹日。
丙○○○共同傷害人之身體，處有期徒刑肆月，如易科罰金以佰元折算壹日。
      事      實
一、甲○○與丙○○○係母子關係，乙○○則係甲○○之堂叔，乙○○於民國（下同
    ）八十八年八月十三日十九時許，酒後與乙○○發生口角，甲○○於同日二十三
    時二十分許返家告知丙○○○此事，丙○○○乃夥同甲○○至乙○○嘉義縣中埔
    鄉中埔村三鄰十三號住處（侵入住宅部分未據告訴），欲找乙○○理論，適乙○○酒醉於臥房中就寢，甲○○、丙○○○竟基於傷害之犯意聯絡，甲○○並基於
    概括犯意，由甲○○躍至床上以腳踹乙○○腹部多下，同時丙○○○則至乙○○
    住處廚房內持乙○○所有之菜刀一把欲傷害乙○○，惟為乙○○之母劉游良奪下
    ，丙○○○乃改持鐵板凳毆打乙○○身體，致乙○○受有腹部損傷、身體多處挫
    傷等傷害。甲○○於毆打乙○○後，為乙○○之母劉游良、兄劉文仲架開至屋外
    後，氣仍未消，但先行離去。而乙○○遭毆打後，心有不甘，亦基於傷害之犯意
    ，以上開菜刀之刀背敲打丙○○○之胸部及頭部，致丙○○○受有頭皮撕裂傷二
    公分、左胸挫傷出血等之傷害，甲○○聽聞丙○○○受傷後，承繼前揭傷害犯意
    ，追乙○○至嘉義縣中埔鄉中埔村鎮安宮前，再次毆打乙○○身體之腹部等處，
    致乙○○有腹部損傷、腸繫膜破裂、內出血、大腸壁挫傷、身體多處挫傷等傷害
    （乙○○傷害部分業經判刑確定）。
二、案經乙○○訴由嘉義縣警察局中埔分局報告臺灣嘉義地方法院檢察署
    檢察官偵查起訴。
      理      由
一、訊據上訴人即被告甲○○、丙○○○固承認有於八十八年八月十三日二十三時二
    十分許共同前往被告乙○○家中找乙○○等事，甲○○亦坦承有於同年月十四日
    凌晨在鎮安宮前，毆打乙○○之事實，惟均矢口否認有於八十八年八月十四日零
    時許，在乙○○嘉義縣中埔鄉中埔村三鄰十三號住處傷害乙○○之犯行，甲○○
    辯稱：在乙○○住處時，並未毆打乙○○，且其在嘉義縣中埔鄉中埔村鎮安宮前
    ，係因聽聞其母丙○○○遭乙○○傷害，乃基於義憤及正當防衛再次毆打乙○○
    ，並於毆打乙○○後向到場之警員表明傷害乙○○之事實，應符合自首要件云云
    ；丙○○○辯稱：未出手毆打乙○○，更沒有持鐵椅毆打乙○○云云。
二、經查：
(一)被告甲○○在乙○○嘉義縣中埔鄉中埔村三鄰十三號住處以腳踹乙○○腹部，而
    丙○○○持鐵椅毆打乙○○之事實，業據乙○○指訴：「（問：丙○○○及甲○○母子係何因而毆打你？）我於八月十三日晚上與友人飲酒後，因酒醉所以在將
    近二十四時許回到住處睡覺，至十四日零時許，甲○○他們母子二人無故地到我
    房間內，由甲○○到我睡覺的床上用腳踹我肚子數十次直到我酒醉醒來，而丙○○○一進門就跑到廚房拿把菜刀欲殺我，卻被我母親劉游良發現而搶走。丙○○○心有不甘，又拿起鐵板凳毆打我的雙腳及身體成傷」、「（問：你被丙○○○
    及甲○○母子毆打後，傷勢程度如何？）於八十八年八月十四日入院嘉義基督教
    醫院急救，至九月一日才出院，經醫師診斷為腹部損傷，腸繫膜破裂內出血、大
    腸壁挫傷及身體多處擦傷」綦詳（見警卷第九、十頁），且當時在場之劉游良證
    稱：「他們二人（指甲○○、丙○○○）到房間毆打乙○○，當時甲○○用腳踹
    乙○○，丙○○○拿一把菜刀，我搶下菜刀、她就拿鐵板凳毆打乙○○」等語（
    見偵查卷第十五頁），當時在場之劉文仲證稱：「甲○○拿乙○○房間椅子打乙○○，後來我和我父母架開甲○○，丙○○○又拿椅子打乙○○，而甲○○被架
    開到外面後，他就先走了」等語綦詳（見原審八十九年七月七日訊問筆錄），足
    證甲○○、丙○○○確有毆打乙○○犯行。但如據乙○○指訴：甲○○係以腳踹
    其肚子，丙○○○持鐵板凳毆打其身體等詞，乙○○受傷的部位，應係如乙○○
    提出之財團法人嘉義基督教醫院診斷證明書所示之腹部損傷、身體多處挫傷等傷
    害，其餘之傷勢，則係甲○○第二次毆打所致無疑。
(二)被告甲○○在嘉義縣中埔鄉中埔村鎮安宮前，再次毆打乙○○身體、腹部等處之
    事實，亦據告訴人乙○○指訴明確，被告甲○○亦不否認此犯罪事實，乙○○受
    有腹部損傷、腸繫膜破裂、內出血、大腸壁挫傷、身體多處挫傷等傷害，並有嘉
    義基督教醫院診斷證明書可資佐證，被告甲○○此部分毆打乙○○犯行，亦足認
    定。雖腹部損傷、身體多處挫傷等傷害，為被告甲○○、丙○○○毆打所致，然
    此部分之傷勢，亦因被告甲○○再次毆打加劇，是此部分之傷勢，顯係被告甲○○再次毆打所致。
(三)至被告甲○○辯稱：於被告乙○○傷害其母丙○○○後，因聽聞其母丙○○○遭
    乙○○傷害，乃基於義憤追捕乙○○至震安宮前廣場並毆打之，且於傷害乙○○
    後向到場之警員表明傷害乙○○之事實，認其係基於正當防衛且符合自首要件云
    云。惟按刑法上所謂當場激於義憤而傷害人，係指被害人之行為違反正義，在客
    觀上足以激起一般人無可容忍之憤怒，而當場實施傷害者而言，又查刑法第二十
    三條規定正當防衛之要件，必對於現在之不正侵害，始能成立，若侵害已過去，
    或預料有侵害而侵害尚屬未來，則其加害行為，自無正當防衛之可言，最高法院
    二十四年上字第二二四六號、十九年上字一一七四號判例可資參照。查被告甲○○係聽聞丙○○○被乙○○傷害後，才承續先前毆打乙○○之犯意，追至同鄉鎮
    安宮前廣場並毆打乙○○，已如前述，未符合刑法第二百七十九條須「當場」基
    於義憤，及同法第二十三條須對「現在」不正之侵害等構成要件，自無該二規定
    之適用。
(四)再按連續犯屬裁判上一罪，而裁判上一罪之一部分犯罪事實既經發覺，其餘部分
    縱因犯人到案陳述，始能全部明瞭，亦與自首之要件不盡相合，最高法院台上字
    第四二二二號判決可資參照。本件雖據前往上址乙○○住處之警員丁○○於本院
    證稱：「我去時，甲○○在現場告訴我乙○○打傷他母親，所以他打傷乙○○，
    我們是因有人報案說乙○○在鬧事，殺傷丙○○○，我到場時，乙○○阻擋救護
    車，後來甲○○打傷乙○○時，我不在場，但到場時，甲○○就告訴我，是他打
    傷乙○○」（見本院卷第五十三頁），但丁○○於原審即證稱「據報案後我到乙○○家，家裏沒有人，當時有別人在場我問他發生何事，他告訴我說有人打架，
    他有說乙○○與甲○○打架」等語（見原審八十九年九月一日審判筆錄），足見
    告甲○○在乙○○嘉義縣中埔鄉中埔村三鄰十三號住處毆打乙○○後，經民眾報
    案稱乙○○與甲○○打架，警方已得知犯罪事實及犯罪者為乙○○及甲○○之事
    實，縱被告甲○○事後向警員丁○○表示在震安宮前廣場毆打甲○○之事實，惟
    其前在乙○○住處傷害之事實業經警發覺，自無自首之適用。
(五)另被告乙○○所提出之上開診斷證明書中受有身體多處擦傷之傷害，雖據被告乙○○陳稱：「（警員）劉勝華七點多看到我受傷，是我喝酒走路跌倒受的傷」等
    語，並據警員劉勝華於原審證稱：「約七點半時有人報案說中埔街有人持菜刀鬧
    事，我請人代班，我騎機車到現場，我到中埔街往石的路口時，就看到乙○○
    與『小虎』走在一起，二人有酒味，走路都不穩了，乙○○當時身上就有傷」等
    語（見原審八十九年九月一日審判筆錄），但無證據證明乙○○身體多處擦傷之
    傷害，即係其喝酒走路跌倒所致，而非被告甲○○及丙○○○毆打所致，併此敘
    明。
(六)綜上所述，被告甲○○、丙○○○犯行亦堪認定。
三、核被告甲○○、丙○○○所為，均犯刑法第二百七十七條第一項之傷害罪。被告
    甲○○、丙○○○就上開在乙○○嘉義縣中埔鄉中埔村三鄰十三號住處傷害乙○○之犯行有犯意之聯絡及行為之分擔，均為共同正犯。被告甲○○前後二次傷害
    行為，時間緊接，所犯構成要件亦復相同，顯係出於概括之犯意反覆為之，為連
    續犯，依刑法第五十六條之規定以一罪論，並加重其刑。原審以被告甲○○、丙○○○部分罪證明確，因予論罪科刑，固非無見；惟查(一)乙○○為甲○○、丙○○○共同毆打一次，再為甲○○打一次，原判決未予認定乙○○各處受傷之情形
    ，洵有未洽。(二)原判決未認定乙○○身體多處擦傷之傷害，為被告甲○○及丙○○○毆打所致，認定係喝酒走路跌倒所致，亦有不當。被告丙○○○上訴意旨，
    否認犯罪，被告甲○○上訴意旨，辯稱自首云云，雖無足取，但原判決既有可議
    ，自屬無可維持，應由本院就被告甲○○、丙○○○部分撤銷改判之。爰審酌被
    告甲○○、丙○○○犯罪之動機、手段、犯罪所生之損害，及犯罪後態度等一切
    情狀，分別量處被告甲○○有期徒刑六月、被告丙○○○有期徒刑四月，並均諭
    知如易科罰金以三百元折算一日之標準，以示懲儆。
四、據上論斷，應依刑事訴訟法第三百六十九條第一項前段、第三百六十四條、第二
    百九十九條第一項前段，刑法第二十八條、第二百七十七條第一項、第四十一條
    ，罰金罰鍰提高標準條例第一條前段，第二條，判決如主文。
本案經檢察官劉欽銘到庭執行職務。
中  華  民  國      八  十  九      年      十二      月      二十      日
                                臺灣高等法院臺南分院刑事第五庭
                                    審判長法官  茆    臺    雲
                                          法官  李    文    福
                                          法官  蔡    長    林
右正本證明與原本無異。
不得上訴。
                                    法院書記官  李    培    薇
中  華  民  國      八  十  九      年      十二      月      廿一      日
附錄本案論罪科刑法條全文：
刑法第二百七十七條
傷害人之身體或健康者，處三年以下有期徒刑、拘役或一千元以下罰金。
犯前項之罪因而致人於死者，處無期徒刑或七年以上有期徒刑；致重傷者
，處三年以上十年以下有期徒刑。


司法院資訊處製作；財團法人民間司法改革基金會備份。
